【裁判字號】    90,訴,694
【裁判日期】    900815
【裁判案由】    侵占等
【裁判全文】
臺灣彰化地方法院刑事判決                            九十年度訴字第六九四號
    公  訴  人  臺灣彰化地方法院檢察署檢察官
    被      告  乙○○
右列被告因侵占等案件，經檢察官提起公訴（八十九年度偵字第九四四六號），本院
判決如左：
    主  文
乙○○意圖為自己不法之所有，而侵占對於公務上所持有之物，處有其徒刑壹年。緩
刑肆年。
    事  實
一、乙○○係彰化縣大城鄉豐美村村長。大城鄉公所依照台灣省社區生產建設基金設
    置要點之規定，設置豐美社區生產建設基金新台幣（下同）五十萬元，並以乙○
    ○及彰化縣大城鄉鄉公所民政課科長甲○○二人名義，將上開基金定期存款於彰
    化縣大城鄉農會五七Ｏ─Ｏ一Ｏ─0000000─五帳號。乙○○竟意圖為自
    己不法之所有，於民國八十六年八月間，向甲○○謊稱欲辦理該筆定期存款之續
    約，並以此方式取得甲○○之印章後，旋即於同年八月十八日，至大城鄉農會辦
    理該筆定期存單解約事宜，且未經甲○○授權，擅自蓋用甲○○之印章於存單存
    款銷戶登錄單上，足以生損害於甲○○，進而以變易持有為所有之意思，於同日
    將該筆解約後之存款四十九萬五千八百七十八元，另存入大城鄉農會帳號五七Ｚ
    00000000000號之乙○○個人活期存款帳戶，予以侵占入己，嗣分別
    於同年八月十八日及二十七日，領用三十萬元及二十萬元，約定以年利率百分之
    十為利息，借予其友人洪益田。迄於八十九年七月三十一日甲○○調查生產建設
    基金去向時，始悉上情。
二、案經法務部調查局彰化縣調查站報告臺灣彰化地方法院檢察署檢察官偵查起訴。
    理  由
一、被告乙○○對於右揭時、地未經授權蓋用甲○○之印章及解約定期存款並存入個
    人帳戶，進而於上開時間分別提領三十萬及二十萬元借予其友人洪益田等情坦承
    不諱，惟否認有何侵占犯行，辯稱：伊認為上開基金以二個人名義存放，領用時
    很麻煩，因此於辦理續約之際，將該筆基金之定期存款解約，並存入個人活期存
    款之帳戶後，復共提領五十萬元出借予友人洪益田，惟伊嗣後有將該筆基金本金
    連利息共六十五萬元存回大城鄉農會之帳戶，係為增加該基金之利用及收益，故
    伊並無不法所有之意圖等語。經查：被告向甲○○訛稱要辦理續約為由，向洪明
    縣取得印鑑後，即未經甲○○授權，擅自蓋用甲○○印章於存單存款銷戶登錄單
    上辦理帳戶解約等情，除據被告於調查、偵查及本院審理中自承不諱外，並經證
    人甲○○於調查及偵查中結證屬實，復有大城鄉農會存單存款銷戶登錄單（代傳
    票）一紙附卷足稽，衡情，該基金原本同時以被告及甲○○二人名義開戶，自有
    互為約制、避勉其中一人擅自動用之意，則被告既為基金作更好之利息收益，立
    意良善，為何不與甲○○商量討論？即以訛騙洪明縣交付印鑑之方式，徑自將原
    帳戶解約，顯見被告有不法所有意圖；遞查，證人甲○○復於調查中證稱：豐美
    社區生產建設基金五十萬元存於銀行定期生息，其孳息或收益限於辦理社區成果
    維護，推行社會教育、社區文化及福利服務等工作，而該五十萬之本金則不能動
    用，及該基金由社區發展協會負責管理等情，有台灣省社區生產建設基金設置要
    點一份在卷可憑，是該筆五十萬元之基金，不能支領動用等情，被告應知之甚詳
    ，且不將借款洪益田之事提付討論，益見被告將該筆基金之定期存款解約，進而
    存入個人活期存款帳戶一節，有變異持有為所有之意思。再查，存款戶辦理定期
    存單解約，印鑑為須帶之物品，經大成鄉農會答覆明確，有臺灣彰化地方法院檢
    察署公務電話紀錄附卷可參（見偵卷第二十二頁），既印鑑為解約必需之物，則
    於存單存款銷戶登錄單上戶名之後蓋被告及甲○○之印鑑章，顯有確認解約之性
    質，非僅單純識別存戶為何人，是被告未得甲○○受權即蓋印於存單存款銷戶登
    錄單，應構成偽造印文，併予敘明。末查，按侵占罪為既成犯之性質，凡對自己
    持有他人所以之物，有變易持有為所有之意思，即成立本罪，縱被告將該筆基金
    借貸予洪益田收取較高利息，且事後有將該筆基金本金連利息共六十五萬元存回
    大城鄉農會之帳戶，惟此無礙被告先前侵占犯行之成立。本件事證明確，被告偽
    造文書及侵占犯行，應堪認定。
二、核被告所為係犯刑法第三百三十六條第二項之業務侵占罪、同法第二百十六條、
    第二百十條之行使私文書罪。被告盜用印章為偽造私文書之部分行為，為偽造私
    文書之行為吸收，而偽造私文書之低度行為，為行使偽造私文書文之高度行為吸
    收，均不另論罪。被告所犯業務侵占與偽造私文書罪間，有方法、結果之牽連關
    係，為牽連犯，應從一較重之業務侵占罪處斷。爰酌被告犯罪之動機、目的、手
    段、所生之危害及犯罪後之態度等一切情狀，量處如主文所示之刑，以示懲儆。
    又被告前未曾受有期徒刑以上刑之宣告，有臺灣彰化地方法院檢察署刑案資料查
    註紀錄表及本院被告全國前案紀錄表等在卷足稽，且被告業將全部基金連同所生
    利息歸還，其經此教訓，當知警惕而無再犯之虞，本院認本件所宣告之刑，以暫
    不執行為宜，爰依法宣告緩四年，以啟自新。
據上論斷，應依刑事訴訟法第二百九十九條第一項前段，刑法第三百三十六條第二項
、第二百十六條、第二百十條、第五十五條，罰金罰鍰提高標準條例第一條前段，判
決如主文。
中    華    民    國    九十    年      八      月        十五          日
                                臺灣彰化地方法院刑事第一庭
                                    法      官  吳俊螢
右正本證明與原本無異。
如不服本判決，應於送達後十日內向本院提出上訴狀(須附繕本)。
告訴人或被害人對於判決如有不服具備理由請求檢察官上訴者，其上訴期間之計算係
以檢察官收受判決正本之日期為準。
                                    法院書記官
中    華    民    國    八十一    年              月                  日


司法院資訊處製作；財團法人民間司法改革基金會備份。
